【裁判字號】    99,簡上,250
【裁判日期】    991119
【裁判案由】    給付貨款
【裁判全文】
臺灣臺中地方法院民事判決             99年度簡上字第250號
上  訴  人  乙○○
訴訟代理人  丁○○
被上訴人    丙○○○○○○○
上列當事人間請求給付貨款事件，上訴人對於中華民國99年8月6
日本院臺中簡易庭99年度中簡字第1879號第一審簡易判決提起上
訴，本院於民國99年10月29日言詞辯論終結，判決如下：
    主      文
原判決廢棄。
被上訴人在第一審關於請求上訴人給付被上訴人新台幣壹拾肆萬
貳仟捌佰伍拾元，及自支付命令送達翌日起至清償日止，按年息
百分之五計算之利息之訴駁回。
第一、二審訴訟費用由被上訴人負擔。
    事實及理由
一、按訴狀送達後，原告不得將原訴變更或追加他訴。但有下列
    各款情形之一者，不在此限：三、擴張或減縮應受判決事項
    之聲明者，民事訴訟法第255條第1項第3款定有明文，此依
    同法第436條第2項之規定，於簡易訴訟程序亦準用之。本件
    被上訴人起訴時，原依買賣契約之法律關係，請求上訴人給
    付貨款，聲明求為「上訴人應給付被上訴人新台幣（下同）
    142,850元及如附表所載利息起算日至清償日止，按年息5%
    計算之利息」。嗣於支付命令送達上訴人，上訴人對於支付
    命令提出異議，以被上訴人支付命令之聲請視為起訴後，於
    民國99年7月30日言詞辯論期日，被上訴人仍依買賣契約之
    法律關係，請求上訴人給付貨款，就利息部分，減縮為自支
    付命令送達翌日起至清償日止，按年息5%計算之利息」。核
    為減縮應受判決事項之聲明，合於上開民事訴訟法第255條
    第1項第3款之規定，應予准許。再按除別有規定外，法院不
    得就當事人未聲明之事項為判決，民事訴訟法第388條亦有
    明文，此依同法第第436條第2項之規定，於簡易訴訟程序亦
    準用之。又民事訴訟採不干涉主義，凡當事人所未聲明之利
    益，不得歸之於當事人，所未提出之事實及證據，亦不得斟
    酌之，此觀民事訴訟法第388條之規定自明。本件被上訴人
    在事實審，並未主張就系爭基地有使用借貨關係之存在，原
    審竟認其有此關係，以被上訴人使用目的未完畢前，不能訴
    請收回，顯係就當事人所未聲明之利益，歸之於當事人，殊
    難認為適法，最高法院亦著有47年台上字第430號判例意旨
    足資參照。是本件被上訴人既已就利息部分為上開減縮，逾
    該減縮範圍之判決，即於法未合。原判決命上訴人給付被上
    訴人142,850元及如附表所載利息起算日至清償日止，按年
    息5%計算之利息。就利息部分，逾上開被上訴人請求自支付
    命令送達翌日起至清償日止，按年息5%計算之利息部分，依
    上說明，即於法未合，爰由本院就該部分予以廢棄，並不就
    該部分予以判決，合先敘明。
二、被上訴人主張：上訴人為「四川飯店」合夥人，「四川飯店
    」於95年至96年間，陸續向原告購買肉品數批，開立如附表
    所示支票2紙，總金額142,850元，距屆期日提示，因存款不
    足而遭退票。上訴人亦未辦理退股登記，且合夥人應就合夥
    債務負清償責任。爰依買賣契約之法律關係，提起訴訟，並
    聲明：上訴人應給付被上訴人142,850元及自支付命令送達
    翌日起至清償日止，按年息5%計算之利息。
三、上訴人抗辯：上訴人與四川飯店之負責人甲○○○○○○於
    94年間協議退股，此可由94年度營利分配申報為0元可證，
    95年以後皆無申報，依上訴人所知，即已退股。在商業登記
    部分未予以塗銷，係一般人對法律細節不明瞭，致被上訴人
    誤以為上訴人仍係合夥人而依買賣關係請求給付貨款。買賣
    價金給付請求權時效為2年，現已因時效而消滅。被上訴人
    未向四川飯店實際負責人甲○○○○○○或四川飯店為清償
    之主張，卻逕向上訴人請求，與合夥人連帶清償之要件不符
    ，被上訴人應先就合夥財產不足清償合夥債務之要件負舉證
    之責，在被上訴人未舉證之前，不應向任何合夥人提出連帶
    給付之請求。
四、本件原審判決被上訴人全部勝訴，上訴人全部聲明不服，求
    為廢棄原判決，並駁回被上訴人在第一審之訴，被上訴人則
    求為判決駁回上訴。
五、兩造不爭執之事實：
(一)上訴人與訴外人甲○○○○○○為「四川飯店」合夥人。四
    川飯店於95年至96年間，陸續向被上訴人購買肉品數批，並
    開立如附表所示之支票2紙以支付價金142,850元。上開支票
    屆期經被上訴人提示，因存款不足而遭退票。
(二)商業登記抄本登載四川飯店於97年7月10日歇業，合夥人為
    上訴人與甲○○○○○○。
六、得心證之理由：
    本件兩造有爭執者，為四川飯店於95年至96年間與被上訴人
    為肉品交易時，上訴人當時是否仍為合夥人？買賣價金給付
    請求權是否因時效而消滅？及被上訴人應否先就合夥財產主
    張清償，於不足額時，始得向上訴人為連帶給付之請求？查
    ：
(一)按合夥未定有存續期間，或經訂明以合夥人中一人之終身，
    為其存續期間者，各合夥人得聲明退夥，但應於兩個月前通
    知他合夥人，民法第686條第1項亦有明文。被上訴人主張：
    上訴人與訴外人甲○○○○○○為四川飯店合夥人，四川飯
    店於95年至96年間，陸續向被上訴人購買肉品數批，並開立
    如附表所示之支票2紙以支付價金142,850元，上開支票屆期
    經被上訴人提示，因存款不足而遭退票之事實，雖據其提出
    支票及退票理由單附於原審卷內為憑，並為兩造所不爭執，
    固堪認為真實。又雖依被上訴人於原審提出之商業登記抄本
    所示，固登載四川飯店於97年7月10日歇業，合夥人為上訴
    人與甲○○○○○○，此事實，亦有該抄本附於原審卷內可
    稽，並為兩造所不爭執，固亦堪認為真實。惟上訴人抗辯：
    其已退股等情，業據證人即四川飯店負責人甲○○○○○○
    於本院證述：「88年921大地震後，營業大樓的對面大樓全
    倒封路無法營業，上訴人就退夥了，我就概括承受獨自經營
    ，那時候我有口頭向會計師表示上訴人要退夥，要辦變更登
    記，後來沒有再追蹤，就疏忽了，被上訴人是販賣羊肉，他
    是市場攤位：：，我向被上訴人買的都是羊肉。：：上訴人
    在921之後就退股了」等語。雖證人甲○○○○○○與上訴
    人為妻舅關係。惟按按證人為不可代替之證據方法，如果確
    係在場聞見待證事實，而其證述又非虛偽者，縱令證人與
    當事人有親屬、親戚或其他利害關係，其證言亦非不可採信
    ，最高法院亦著有53年度台上字第2673號判例意旨足資參照
    。證人甲○○○○○○之證言，並無證據足認為虛偽，應認
    堪予採信。又依上開商業登記抄本所示，上訴人與甲○○○
    ○○○之合夥並未定有存續期間，依上開民法第686條第1項
    之規定，上訴人自得聲明退夥。上訴人既早已於本件交易前
    退夥，已非合夥人。被上訴人猶以上訴人為合夥人為本件貨
    款之請求，已無理由。
(二)次按合夥財產不足清償合夥之債務時，各合夥人對於不足之
    額，連帶負其責任，民法第681條亦有明文。再按民法第681
    條係規定合夥財產不足清償合夥之債務時，各合夥人對於不
    足之額始連帶負其責任。現上訴人既未向合夥人請求貨款，
    即無從知悉其合夥財產是否不足清償債務，更不知其不足金
    額如何，是顯難令被上訴人逕負連帶給付責任；合夥財產不
    足清償合夥之債務，為各合夥人連帶責任之發生要件，債權
    人求命合夥人之一對於不足之額連帶清償，應就此存在要件
    負舉證之責(本院29年上字第1400號判例)。此與保證債務於
    保證契約成立時即已發生債務之情形有間，故在未證實合夥
    財產不足清償合夥債務之前，債權人對於各合夥人連帶清償
    之請求權，尚未發生，即不得將合夥人併列為被告，而命其
    為補充性之給付。況對於合夥之執行名義，實質上即為對全
    體合夥人之執行名義，故司法院院字第918號解釋「原確定
    判決，雖僅令合夥團體履行債務，但合夥財產不足清償時，
    自得對合夥人執行」。是實務上尤無於合夥(全體合夥人)之
    外，再列某一合夥人為共同被告之理，最高法院亦分別著有
    63年台上字第1862號判例意旨及66年度第9次民庭庭推總會
    議決議可參。是本件被上訴人既未向合夥人請求貨款，即無
    從知悉其合夥財產是否不足清償債務，更不知其不足金額如
    何，在被上訴人未舉證證明合夥財產不足清償合夥債務前，
    即難認上訴人合夥人連帶責任之要件已發生。依上說明，被
    上訴人逕將上訴人併列為合夥人為被告而提起本件訴訟，亦
    於法未合，亦無理由。
(三)又按左列各款請求權，因2年間不行使而消滅：八、商人、
    製造人、手工業人所供給之商品及產物之代價，民法第127
    條第8款亦有明文。如前證人甲○○○○○○之證述，被上
    訴人係販賣羊肉之商人，系爭貨款並係因向被上訴人購買羊
    肉之貨款，核屬上開民法第127條第8款規定之商人所供給之
    商品之代價，其請求權，即因2年間不行使而消滅。而如前
    述，系爭貨款係四川飯店於95年至96年間，陸續向原告購買
    肉品數批所致，四川飯店並開立如附表所示支票2紙，並屆
    期提示，因存款不足而遭退票。是以本件貨款即應認於各該
    支票如附表所示之發票日即95年12月30曰、96年1月31日已
    屆清償期，被上訴人自已得行使其請求權。惟被上訴人遲至
    99年4月13日始對上訴人聲請發支付命令，此亦有聲請支付
    命令狀附於原審卷內可憑，亦均早逾2年請求權時效。上訴
    人援引為抗辯，於法亦無不合。被上訴人就本件貨款請求權
    ，亦已因時效完成，上訴人得拒絕給付。被上訴人猶請求上
    訴人為給付，亦無理由。
(四)綜上所述，上訴人既已退夥，被上訴人亦未舉證證明上訴人
    對於合夥之債務不足之額，連帶負其責任之要件已發生，且
    被上訴人就系爭貨款之請求權，亦經時效消滅，上訴人並援
    引為抗辯，拒絕給付。從而，被上訴人猶依買賣契約之法律
    關係，訴請上訴人給付142,850元及自支付命令送達翌日起
    至清償日止，按年息5%計算之利息，為無理由，應予駁回。
    原審判命上訴人給付，並為假執行之宣告，容有未洽。上訴
    意旨指摘原判決不當，求予廢棄改判，為有理由。爰由本院
    予以廢棄改判，如主文第2項所示。
七、兩造其餘之陳述、攻擊防禦方法及舉證，均對本判決之結果
    不生影響，爰不一一論述，併附敘明。
八、據上論結，本件上訴為有理由，依民事訴訟法第436條之1第
    3項、第450條、第78條、判決如主文。
中    華    民    國    99    年    11    月    19    日
                  民事第二庭    審判長法  官  王銘
                                      法  官  黃炫中
                                      法  官  陳秋月
上正本證明與原本無異。
不得上訴。
中    華    民    國    99    年    11    月    19    日
                                      書記官  楊金池
附表：
┌──┬─────┬─────┬────────┬─────┬─────┐
│編號│發票日    │提示日    │ 票 面 金 額    │付  款  人│ 票據號碼 │
│    │          │即利息起算│ (新 臺 幣)     │          │          │
│    │          │日        │                │          │          │
├──┼─────┼─────┼────────┼─────┼─────┤
│ １ │95年12月30│96年1月2日│56,900元        │臺中商業銀│TFA0000000│
│    │日        │          │                │東豐原分行│          │
├──┼─────┼─────┼────────┼─────┼─────┤
│ 2  │96年01月31│96年1月31 │85,950元        │臺中商業銀│TFA0000000│
│    │日        │日        │                │東豐原分行│          │
└──┴─────┴─────┴────────┴─────┴─────┘

司法院資訊處製作；財團法人民間司法改革基金會備份。
